ACORDAO-COMPLETO-2358738

ACÓRDÃO 8866/2019 ATA 32/2019 - PRIMEIRA CÂMARA

VISTOS, relatados e discutidos estes autos de tomada de contas especial instaurada pela Superintendência Estadual da Fundação Nacional de Saúde da Bahia, em desfavor de Rosivaldo Ferreira da Silva (CPF: XXX.922.055-XX) , ex-prefeito (gestão 2009-2012) do município de Mascote/BA, em razão da impugnação total das despesas incorridas ocasionada pela omissão no dever de prestar contas acerca da aplicação dos recursos federais repassados por força do termo de compromisso TC/PAC 366/2007 (Siafi 632971) , firmado entre o município e a fundação para a execução de melhorias sanitárias domiciliares.
ACORDAM os ministros do Tribunal de Contas da União, reunidos em sessão da 1ª Câmara, ante as razões expostas pelo relator, em:
9.1. considerar revel, para todos os efeitos, com fundamento no art. 12, § 3º, da Lei 8.443/1992, o Sr. Rosivaldo Ferreira da Silva;
9.2. julgar irregulares, com fundamento nos arts. 1º, I, e 16, III, “a” e “c”, da Lei 8.443/1992 c/c os arts. 19 e 23, III, da mesma lei, e com arts. 1º, I, e 209, I e III, e 214, III, do RI/TCU, as contas da Sr. Rosivaldo Ferreira da Silva e condená-la ao pagamento das quantias abaixo relacionadas, com a fixação do prazo de 15 (quinze) dias, a contar da notificação, para que comprove, perante este Tribunal (art. 214, III, “a”, do RI/TCU) , o recolhimento da dívida aos cofres da Fundação Nacional de Saúde, atualizada monetariamente e acrescida dos juros de mora, calculados a partir das datas indicadas, até a data do recolhimento, na forma prevista na legislação em vigor;
	Valor original (R$) 
	Data da ocorrência
	Tipo

	172.466,00
	11/9/2009
	Débito

	172.466,00
	26/7/2011
	Débito

	1.456,46
	22/5/2013
	Crédito

9.3. aplicar ao Sr. Rosivaldo Ferreira da Silva a multa prevista no art. 57 da Lei 8.443/1992 c/c o art. 267 do RI/TCU, no valor de R$ 150.000,00 (cento e cinquenta mil reais) , fixando-lhe o prazo de 15 (quinze) dias, a contar da notificação, para que comprove, perante este Tribunal (art. 214, III, “a”, do RI/TCU) , o recolhimento da dívida aos cofres do Tesouro Nacional, atualizada monetariamente desde a data do presente acórdão até a do efetivo recolhimento, se for paga após o vencimento, na forma da legislação em vigor;
9.4. informar ao Sr. Rosivaldo Ferreira da Silva que, em caso de comprovação, em sede de recurso, da boa e regular aplicação dos recursos, elidindo-se o débito total e, consequentemente, a multa prevista no art. 57 da Lei 8.443/1992, poderá o Tribunal aplicar-lhe a multa prevista no art. 58, I, da Lei 8.443/1992;
9.5. autorizar, desde logo, nos termos do art. 28, II, da Lei 8.443/1992, a cobrança judicial das dívidas, caso não atendidas as notificações;
9.6. com fundamento no § 3º do art. 16 da Lei 8.443/1992, encaminhar cópia desta deliberação à Procuradoria da República na Bahia, para a adoção das medidas que entender cabíveis.

Tomada de Contas Especial instaurada em razão da omissão no dever de prestar contas de recursos referentes a termo de compromisso, tendo por objeto a execução da ação de Melhorias Sanitárias Domiciliares.

Primeira Câmara

Município de Mascote - BA.

3. Interessados/Responsáveis:
3.1. Interessado: Superintendência Estadual da Funasa na Bahia
3.2. Responsável: Rosivaldo Ferreira da Silva (XXX.922.055-XX).

13.1. Ministros presentes: Walton Alencar Rodrigues (Presidente), Benjamin Zymler, Bruno Dantas e Vital do Rêgo.
13.2. Ministros-Substitutos presentes: Augusto Sherman Cavalcanti e Weder de Oliveira (Relator).

WEDER DE OLIVEIRA

Trata-se de tomada de contas especial instaurada pela Superintendência Estadual da Fundação Nacional de Saúde da Bahia, em desfavor do Sr. Rosivaldo Ferreira da Silva (CPF: XXX.922.055-XX) , ex-prefeito (gestão 2009-2012) do município de Mascote/BA, em razão da impugnação total das despesas ocasionada pela omissão no dever de prestar contas acerca da aplicação dos recursos federais repassados por força do termo de compromisso TC/PAC 366/2007 (Siafi 632971) , firmado entre o município e a fundação.
Transcrevo, a seguir, excerto da instrução de mérito elaborada pela Secretaria de Controle Externo de Tomada de Contas Especial (Secex-TCE) , com os ajustes de forma pertinentes (peça 18) :
“HISTÓRICO
2. De acordo com as informações colhidas do ajuste (peça 1, p. 28-30) e do respectivo plano de trabalho (peça 1, p. 8-10) , o instrumento de repasse em testilha teve por objeto a execução da ação de melhorias sanitárias domiciliares, com a construção de trezentos módulos sanitários do tipo 1 naquela municipalidade, cuja vigência estabelecida inicialmente foi de 31/12/2007 a 30/12/2008, de acordo com o item 7. Após sucessivas prorrogações, o termo vigeu até 16/11/2012, conforme aditivos firmados (peça 2, p. 61-62 e 91, e peça 3, p. 3-4, 29 e 40) , com prazo para prestação de contas em até sessenta dias após o termino.
3. Para executá-lo, conforme o termo de aprovação formal (peça 1, p. 30) , foram previstos R$ 889.002,00, sendo R$ 862.330,00 a cargo da União e R$ 26.672,00 a título de contrapartida municipal. Não obstante o pactuado, os recursos federais foram parcialmente liberados em duas parcelas, no montante de R$ 344.932,00, cujos créditos em conta bancária específica assim se configuraram:
Tabela 1 – Repasses do concedente
Ordem Bancária Data de emissão Data do crédito Valor (R$) 
2009OB808375 9/9/2009 11/9/2009 172.466,00
2011OB804944 22/7/2011 26/7/2011 172.466,00
Total (R$) 344.932,00
Fonte: ordens bancárias emitidas (peça 2, p. 80, e 6, p. 18) e extrato bancário (peça 5, p. 8 e 51) .
4. Compulsando os autos, observa-se que a Funasa, por intermédio de sua superintendência estadual, enquanto poder concedente responsável pela fiscalização originária da aplicação dos recursos públicos federais por ela repassados ao ente municipal, fiscalizou as obras em duas oportunidades, com os seguintes contornos:
Tabela 2 – Análise técnica
Relatório Data de emissão Data da visita Conclusão
1º 12/11/2010 22/10/2010 Execução física de 6,33% do objeto ou 3,31%, considerando a ausência da placa da obra.
2º 7/8/2013 24/7/2013 Execução física de 0,00% do objeto, ante os vícios construtivos e estruturantes constatados.
Fonte: relatórios expedidos pela Funasa (peças 3, p. 4-5, e 6, p. 26-27.) .
5. Consta dos autos que, mesmo notificado acerca do teor da análise técnica e da necessidade de apresentar a prestação de contas referente à monta liberada até então liberada ou o ressarcimento integral ao erário, nos termos da Notificação 135/2012/SECON/SOPRE/SUEST/BA, de 16/8/2012 (peça 4, p. 43-44) , o Sr. Rosivaldo Ferreira da Silva, na qualidade de gestor máximo do ente convenente, à época, tomou ciência da notificação e limitou-se a prestar esclarecimentos acerca da execução do objeto (peça 4, p. 45-46) .
6. Ademais, uma vez notificado para apresentar a prestação de contas final, nos termos da Notificação 18/2013/SECON/SOPRE/SUEST/BA, de 25/2/2013 (peça 4, p. 59-60) o Sr. Washington Luiz da Silva Santana, então prefeito, apresentou tão somente as cópias dos extratos bancários da conta específica e o comprovante de devolução de saldo do ajuste no valor de R$ 1.456,46, assim como noticiou a ação de improbidade administrativa intentada em desfavor do gestor anterior (peças 4, p. 77-101, e 5) .
7. Diante disso, considerando a não apresentação da prestação de contas dos recursos públicos em tela, a análise financeira final acerca dos valores geridos pelo convenente concluiu pela devolução do montante integralmente repassado, equivalente à importância original de R$ 344.932,00, nos termos do Parecer Financeiro 102/2016, emitido em 20/7/2016 (peça 6, p. 43) , inobstante a devolução de saldo evidenciada.
8. Caracterizadas as irregularidades e esgotadas as medidas administrativas internas sem a obtenção do ressarcimento do débito causado aos cofres da União, o órgão instaurador, em seu Relatório de Tomada de Contas Especial, emitido em 12/9/2016 (peça 6, p. 69-72) , com a indicação circunstanciada das providências adotadas pela autoridade administrativa no instrumento de repasse em questão, pugnou pela imputação de débito, no montante original de R$ 344.932,00, ao Sr. Rosivaldo Ferreira da Silva, na condição de Prefeito do Município de Mascote/BA, durante os anos de 2009 a 2012, em razão da não apresentação da prestação de contas dos recursos públicos federais recebidos por força do Termo de Compromisso TC/PAC 366/2007 (Siafi 632971) , cuja finalidade era construir trezentos módulos sanitários do tipo 1 naquela municipalidade.
9. Consoante demonstrado no quadro de peça 6, p. 71, a despeito de devidamente notificado pela Funasa acerca das irregularidades constatadas com a ocorrência de dano ao erário para apresentação de justificativas ou devolução dos recursos impugnados, o responsável arrolado se manteve inerte, conforme consignado pelo tomador (peça 6, p. 71) .
10. O Relatório de Auditoria 326/2017 (peça 6, p. 87-89) contém a devida manifestação acerca dos quesitos mencionados no art. 4º, inciso V e § 1º, da Instrução Normativa – TCU 71, de 28 de novembro de 2012, tendo concluído aquela instância de controle pela irregularidade das presentes contas com os mesmos contornos do instaurador, conforme Certificado de Auditoria 326/2017 (peça 6, p. 90) e Parecer do Dirigente do Órgão de Controle Interno 326/2017 (peça 6, p. 91) .
11. Em Pronunciamento Ministerial de peça 6, p. 92, o Ministro de Estado da Saúde, na forma do art. 52, da Lei 8.443, de 16 de julho de 1992, atesta haver tomado conhecimento das conclusões do Controle Interno acerca da irregularidade das presentes contas.
12. Uma vez remetidos os autos a este Tribunal para fins de apreciação e julgamento, em sede de instrução preliminar (peça 10) e pronunciamentos exarados em consonância pela unidade técnica (peças 11-12) , após as considerações técnicas acerca da apuração dos fatos, identificação dos responsáveis e quantificação do dano para fins de ressarcimento, concluiu-se pela não comprovação da boa e regular aplicação dos recursos recebidos por força do Termo de Compromisso TC/PAC 366/2007 (Siafi 632971) , no montante original de R$ 344.932,00 (com dedução da importância já devolvida de R$ 1.456,46) , em razão da omissão no dever de prestar contas, bem como o não aproveitamento do até então executado devido à constatação de falhas construtivas, não obediência às especificações técnicas e ausência de peças e partes das construções dos módulos sanitários do tipo 1, o que resultou em alcance social nulo à população do município de Mascote/BA.
13. Partindo dessa premissa, procedeu-se ao devido enquadramento do Sr. Rosivaldo Ferreira da Silva, para fins de citação e audiência com os elementos que caracterizam a responsabilização na forma configurada na matriz acostada na preliminar de peça 10, p. 7-8, com as alterações contidas no pronunciamento de subunidade (peça 11) , conforme transcrito no Apêndice I desta instrução.
14. Sendo assim, em cumprimento ao pronunciamento de unidade, de 10/5/2018 (peça 12) , foram promovidas a citação, mediante o Ofício 30/2018-TCU/Secex-TCE, de 15/5/2018 (peça 13) , e a audiência do Sr. Rosivaldo Ferreira da Silva, por meio do Ofício30/2018-TCU/Secex-TCE, de 26/11/2018 (peça 15) , cujos recebimentos em seus destinos válidos, na forma da lei, ocorreram em 11/6/2018 e 17/12/2018, conforme evidenciado nos comprovantes de peças 14 e 16, respectivamente.
15. Não obstante, apesar de devidamente notificado, compulsando os autos, observa-se que o responsável epigrafado quedou-se silente perante esta Corte de Contas e, desta forma, não se manifestou quanto às irregularidades a ele apontadas.
16. Assim, autos foram, então, encaminhados à unidade técnica para fins de instrução e consequente apreciação no mérito pelo Tribunal, após a prévia manifestação do Parquet de Contas.
EXAME TÉCNICO
Da validade das notificações
17. Preliminarmente, cumpre tecer breves considerações sobre a forma como são realizadas as comunicações processuais no TCU. A esse respeito, destacam-se o art. 179, do Regimento Interno do TCU (Resolução 155, de 4/12/2002) e o art. 4º, inciso III, § 1º, da Resolução TCU 170, de 30 de junho de 2004, in verbis:
Art. 179. A citação, a audiência ou a notificação, bem como a comunicação de diligência, far se-ão:
I - mediante ciência da parte, efetivada por servidor designado, por meio eletrônico, fac-símile, telegrama ou qualquer outra forma, desde que fique confirmada inequivocamente a entrega da comunicação ao destinatário;
II - mediante carta registrada, com aviso de recebimento que comprove a entrega no endereço do destinatário;
III - por edital publicado no Diário Oficial da União, quando o seu destinatário não for localizado
 (...) 
Art. 3º As comunicações serão dirigidas ao responsável, ou ao interessado, ou ao dirigente de órgão ou entidade, ou ao representante legal ou ao procurador constituído nos autos, com poderes expressos no mandato para esse fim, por meio de:
I - correio eletrônico, fac-símile ou telegrama;
II - servidor designado;
III - carta registrada, com aviso de recebimento;
IV - edital publicado no Diário Oficial da União, quando o seu destinatário não for localizado, nas hipóteses em que seja necessário o exercício de defesa’.
Art. 4º. Consideram-se entregues as comunicações:
I - efetivadas conforme disposto nos incisos I e II do artigo anterior, mediante confirmação da ciência do destinatário;
II - realizadas na forma prevista no inciso III do artigo anterior, com o retorno do aviso de recebimento, entregue comprovadamente no endereço do destinatário;
III - na data de publicação do edital no Diário Oficial da União, quando realizadas na forma prevista no inciso IV do artigo anterior.
§ 1º O endereço do destinatário deverá ser previamente confirmado mediante consulta aos sistemas disponíveis ao Tribunal ou a outros meios de informação, a qual deverá ser juntada ao respectivo processo.
 (...) 
18.  Bem se vê, portanto, que a validade da citação via postal não depende de que o aviso de recebimento seja assinado pelo próprio destinatário da comunicação, o que dispensa, no caso em tela, a entrega do AR em ‘mãos próprias’. A exigência da norma é no sentido de o Tribunal verificar se a correspondência foi entregue no endereço correto, residindo aqui a necessidade de certeza inequívoca. 
19.  Não é outra a orientação da jurisprudência do TCU, conforme se verifica dos julgados a seguir transcritos:
São válidas as comunicações processuais entregues, mediante carta registrada, no endereço correto do responsável, não havendo necessidade de que o recebimento seja feito por ele próprio (Acórdão 3648/2013-TCU-Segunda Câmara, Relator Ministro JOSÉ JORGE) ;
É prescindível a entrega pessoal das comunicações pelo TCU, razão pela qual não há necessidade de que o aviso de recebimento seja assinado pelo próprio destinatário. Entregando se a correspondência no endereço correto do destinatário, presume-se o recebimento da citação. (Acórdão 1019/2008-TCU-Plenário, Relator Ministro BENJAMIN ZYMLER) ;
As comunicações do TCU, inclusive as citações, deverão ser realizadas mediante Aviso de Recebimento - AR, via Empresa Brasileira de Correios e Telégrafos, bastando para sua validade que se demonstre que a correspondência foi entregue no endereço correto. (Acórdão 1526/2007-TCU-Plenário, Relator Ministro AROLDO CEDRAZ) .
20.  A validade do critério de comunicação processual do TCU foi referendada pelo Supremo Tribunal Federal, nos termos do julgamento do MS-AgR 25.816/DF, por meio do qual se afirmou a desnecessidade da ciência pessoal do interessado, entendendo-se suficiente a comprovação da entrega do ‘AR’ no endereço do destinatário:
EMENTA: AGRAVO REGIMENTAL. MANDADO DE SEGURANÇA. DESNECESSIDADE DE INTIMAÇÃO PESSOAL DAS DECISÕES DO TRIBUNAL DE CONTAS DA UNIÃO. ART. 179 DO REGIMENTO INTERNO DO TCU. INTIMAÇÃO DO ATO IMPUGNADO POR CARTA REGISTRADA, INICIADO O PRAZO DO ART. 18 DA LEI nº 1.533/51 DA DATA CONSTANTE DO AVISO DE RECEBIMENTO. DECADÊNCIA RECONHECIDA. AGRAVO IMPROVIDO.
O envio de carta registrada com aviso de recebimento está expressamente enumerado entre os meios de comunicação de que dispõe o Tribunal de Contas da União para proceder às suas intimações.
O inciso II do art. 179 do Regimento Interno do TCU é claro ao exigir apenas a comprovação da entrega no endereço do destinatário, bastando o aviso de recebimento simples.
21. No caso vertente, a citação e a audiência do Sr. Rosivaldo Ferreira da Silva foram efetuadas por meio do endereço proveniente de pesquisa realizada pelo TCU no Sistema CPF da Receita Federal, conforme evidenciado nos expedientes (peças 13 e 15) , nos comprovantes de recebimento (peças 14 e 16) e nas respectivas consultas colacionadas aos autos (peças 8 e 17) , razão pela qual se comprova devidamente a entrega dos respectivos expedientes em consonância com a lei e a jurisprudência aplicáveis.
22. Superada a análise acerca da validade das notificações, transcorrido o prazo regimental fixado e mantendo-se inerte o aludido responsável, impõe-se que seja considerado revel, dando-se prosseguimento ao processo, com fulcro no art. 12, § 3º, da Lei 8.443, de 16 de julho de 1992.
23. Nos processos do TCU, a revelia não leva à presunção de que seriam verdadeiras todas as imputações levantadas contra os responsáveis, diferentemente do que ocorre no processo civil, em que a revelia do réu opera a presunção da verdade dos fatos narrados pelo autor. Dessa forma, a avaliação da responsabilidade do agente não pode prescindir da prova existente no processo ou para ele carreada.
24. Ao não apresentar sua defesa, o Sr. Rosivaldo Ferreira da Silva deixou de produzir prova da regular aplicação dos recursos sob suas responsabilidades, em afronta às normas que impõem aos gestores públicos a obrigação legal de, sempre que demandados pelos órgãos de controle, apresentar os documentos que demonstrem a correta utilização das verbas públicas, a exemplo do contido no art. 93 do Decreto-Lei 200/67: ‘Quem quer que utilize dinheiros públicos terá de justificar seu bom e regular emprego na conformidade das leis, regulamentos e normas emanadas das autoridades administrativas competentes.’
25. Com efeito, conforme análises empreendidas na fase interna e pela unidade técnica deste Tribunal no bojo da preliminar de peça 10, constatou-se que não houve a comprovação da boa e regular aplicação dos recursos recebidos por força do Termo de Compromisso TC/PAC 366/2007 (Siafi 632971) , em razão da omissão no dever de prestar contas, bem como o não aproveitamento do até então executado devida à constatação de falhas construtivas, não obediência às especificações técnicas e ausência de peças e partes das construções dos módulos sanitários do tipo 1, o que resultou em alcance social nulo à população do município de Mascote/BA.
26. Mesmo as alegações de defesa e/ou razões de justificativa não sendo apresentadas, considerando o princípio da verdade real que rege esta Corte, procura-se buscar, em manifestações dos responsáveis na fase interna desta Tomada de Contas Especial, argumentos que possam ser aproveitados em favor deles. No entanto, a despeito de notificado durante a fase apuratória, acerca do prejuízo aos cofres públicos configurado em cada ajuste, para apresentação de justificativas com vistas ao afastamento das irregularidades detectadas pelo tomador, da mesma forma, não houve manifestação nesse sentido.
27. Em se tratando de processo em que a parte interessada não se manifestou acerca das irregularidades imputadas, não há elementos para que se possa efetivamente aferir e reconhecer a ocorrência de boa-fé na conduta da responsável, podendo este Tribunal, desde logo, proferir o julgamento de mérito pela irregularidade das contas, conforme nos termos dos §§ 2º e 6º do art. 202 do Regimento Interno do TCU.
28. Nesse sentido, são os Acórdão 2064/2011-TCU-Primeira Câmara, da relatoria do Ministro Ubiratan Aguiar; 6.182/2011-TCU-1ª Câmara, da relatoria do Ministro Weber de Oliveira; 4.072/2010-TCU-1ª Câmara, da relatoria do Ministro Valmir Campelo; 1.189/2009-TCU-1ª Câmara, da relatoria do Ministro Marcos Bemquerer; e 731/2008-TCU-Plenário, da relatoria do Ministro Aroldo Cedraz; dentre outros. 
29. Realizado o exame acerca da revelia configurada, por derradeiro, no que se refere à ocorrência da prescrição da pretensão punitiva deste Tribunal, consoante o incidente de uniformização de jurisprudência deliberado no Acórdão 1441/2016-TCU-Plenário, da relatoria do Ministro Benjamin Zymler, aplica-se o prazo prescricional de dez anos previsto no art. 205 do Código Civil vigente, a contar da data de ocorrência do fato tido por irregular.
30. No presente caso, o ato irregular foi praticado em 15/1/2013, adotando-se como parâmetro o prazo final para a apresentação da prestação de contas (peça 4, p. 56) . Já o ato que ordenou a citação dos arrolados ocorreu em 10/5/2018 (peça 12) , antes, portanto, do transcurso de dez anos entre esse ato e os fatos impugnados.
31. Sendo assim, reconhecida a interrupção do prazo prescricional, conforme preconiza o art. 202, inciso I, do Código Civil vigente, inexiste no presente processo óbice ao exercício da ação punitiva por parte deste Tribunal.
32. Destarte, ante a análise acima dispendida, o Sr. Rosivaldo Ferreira da Silva deve ser considerado revel, nos termos do art. 12, §3º, da Lei 8.443/1992, e suas contas julgadas irregulares, condenando-o ao débito apurado, com a imposição de multa, ante a alta reprovabilidade da conduta dos responsáveis atentatória à accountability pública.
CONCLUSÃO
33. Em face da análise promovida, conclui-se que os atos praticados pelo Sr. Rosivaldo Ferrreira da Silva configuraram dano aos cofres públicos federais, no montante original apurado de R$ 344.932,00 (a ser deduzida a importância já devolvida de R$ 1.456,46) , devido à não comprovação da boa e regular aplicação dos recursos recebidos por força do Termo de Compromisso TC/PAC 366/2007 (Siafi 632971) , ocasionada pela omissão no dever de prestar contas, bem como ao não aproveitamento do até então executado devido à constatação de falhas construtivas, não obediência às especificações técnicas e ausência de peças e partes das construções dos módulos sanitários do tipo 1, o que resultou em alcance social nulo à população do município de Mascote/BA.
34. Mesmo configurada a revelia do Sr. Rosivaldo Ferrreira da Silva frente à citação e à audiência deste Tribunal e inexistindo comprovação da boa e regular aplicação dos recursos transferidos, é medida que se impõe dar seguimento ao processo proferindo o julgamento com os elementos até aqui presentes, nos termos do art. 12, §3º, da Lei 8.443/1992, e art. 202, § 8º, do Regimento Interno desta Corte de Contas.
35. No tocante à aferição quanto à ocorrência de boa-fé na conduta do responsável, conforme determina o § 2º do art. 202 do Regimento Interno deste Tribunal, em se tratando de processo em que partes interessadas não se manifestaram acerca das irregularidades imputadas, não há elementos para que se possa efetivamente reconhecê-la, podendo esta Corte de Contas, desde logo, proferir julgamento de mérito pela irregularidade das contas, nos termos do § 6º de mesma norma regimental.
36. No caso ora em exame, em se tratando de processos atinentes à observância da accountability pública, como condição imposta ao agente público de demonstrar que administrou ou controlou os recursos a ela confiados em conformidade com os termos segundo os quais lhe foram entregues, a boa-fé não pode ser presumida, devendo ser demonstrada e comprovada a partir dos elementos que integram os autos, não sendo possível reconhecê-la, portanto.
37. Tal interpretação decorre da compreensão de que, relativamente à fiscalização dos gastos públicos, privilegia-se como princípio básico a inversão do ônus da prova, pois cabe ao gestor comprovar a boa aplicação dos dinheiros e valores públicos sob sua responsabilidade.
38. Destarte, desde logo, devem as contas do Sr. Rosivaldo Ferreira da Silva ser julgadas irregulares, com fundamento nos arts. 1º, inciso I, 16, inciso III, alínea ‘c’, e § 2º, da Lei 8.443/1992 c/c os arts. 19 e 23, inciso III, da mesma Lei, e com os arts. 1º, inciso I, 209, inciso I e § 5º, 210 e 214, inciso III, do Regimento Interno deste Tribunal, procedendo-se à condenação em débito, com a aplicação das multas previstas no art. 57 e 58, inciso I, da Lei 8.443/1992, a primeira por conta do débito e a segunda por conta da ausência de justificativa para a não apresentação das contas no prazo devido.
39. Como as multas acima referidas são mutuamente excludentes (com débito/sem débito) , propõe-se a absorção da segunda pela primeira, bem como informar ao responsável que, em caso de demonstração, em sede de recurso, da boa e regular aplicação dos recursos, elidindo o débito total e, consequentemente, a multa prevista no art. 57 da Lei 8.443/1992, poderá o Tribunal reaplicar a multa prevista no art. 58, inciso I, da mesma lei, antes absorvida pela primeira.
PROPOSTA DE ENCAMINHAMENTO
40. Diante do exposto, submetem-se os autos à consideração superior, propondo ao Tribunal:
a)  considerar revel o Sr. Rosivaldo Ferreira da Silva (CPF: XXX.922.055-XX) , com fundamento no § 3º, art. 12, Lei 8.443, de 16 de julho de 1992;
b)  com fundamento nos arts. 1º, inciso I, 16, inciso III, alínea ‘c’ e § 2º, da Lei 8.443/1992 c/c os arts. 19 e 23, inciso III, da mesma Lei, e com arts. 1º, inciso I, 209, inciso III e § 5º, 210 e 214, inciso III, do Regimento Interno deste Tribunal, que sejam julgadas irregulares as contas do Sr. Rosivaldo Ferreira da Silva (CPF: XXX.922.055-XX) , na condição de Prefeito do Município de Mascote/BA (gestão 2009-2012) ; e condená-lo ao pagamento das quantia a seguir especificadas, com a fixação do prazo de quinze dias, a contar da notificação, para comprovar, perante o Tribunal (art. 214, inciso III, alínea ‘a’, do Regimento Interno) , o recolhimento da dívida aos cofres da Fundação Nacional de Saúde, atualizada monetariamente e acrescida dos juros de mora, calculados a partir da data discriminada, até a data do recolhimento, na forma prevista na legislação em vigor;
Valor original (R$) Data da ocorrência Tipo
172.466,00 11/9/2009 Débito
172.466,00 26/7/2011 Débito
1.456,46 22/5/2013 Crédito
Valor atualizado até 17/5/2018: R$ 543.207,02
c)  aplicar ao Sr. Rosivaldo Ferreira da Silva (CPF: XXX.922.055-XX) a multa prevista no art. 57 da Lei 8.443/1992 c/c o art. 267 do Regimento Interno, com a fixação do prazo de quinze dias, a contar das notificações, para comprovarem, perante o Tribunal (art. 214, inciso III, alínea ‘a’, do Regimento Interno) , o recolhimento da dívida aos cofres do Tesouro Nacional, atualizada monetariamente desde a data do acórdão que vier a ser proferido até a do efetivo recolhimento, se for paga após o vencimento, na forma da legislação em vigor;
d)  informar ao responsável que em caso de demonstração, em sede de recurso, da boa e regular aplicação dos recursos, elidindo o débito total e, consequentemente, a multa prevista no art. 57 da Lei 8.443/1992, poderá o Tribunal reaplicar a multa prevista no art. 58, inciso I, da mesma lei, antes absorvida pela primeira;
e)  autorizar, desde logo, nos termos do art. 28, inciso II, da Lei 8.443/1992, a cobrança judicial da dívida caso não atendidas as notificações;
f)  autorizar o pagamento da dívida do Sr. Rosivaldo Ferreira da Silva (CPF: XXX.922.055-XX) em até 36 parcelas mensais e consecutivas, nos termos do art. 26 da Lei 8.443/1992 c/c o art. 217 do Regimento Interno, fixando-lhe o prazo de quinze dias, a contar do recebimento da notificação, para comprovar perante o Tribunal o recolhimento da primeira parcela, e de trinta dias, a contar da parcela anterior, para comprovar o recolhimento das demais parcelas, devendo incidir sobre cada valor mensal, atualizado monetariamente, os juros de mora devidos, na forma prevista na legislação em vigor;
g)  alertar ao responsável que a falta de comprovação do recolhimento de qualquer parcela importará no vencimento antecipado do saldo devedor, nos termos do § 2º do art. 217 do Regimento Interno deste Tribunal;
h)  enviar cópia do acórdão que vier a ser proferido à Fundação Nacional de Saúde e ao responsável para ciência, informando que a deliberação, acompanhada do relatório e voto que a fundamentarem, estará disponível para consulta no endereço www.tcu.gov.br/acordaos, além de esclarecer que, caso requerido, o TCU poderá fornecer as correspondentes cópias, em mídia impressa, aos interessados e aos responsáveis arrolados nestes autos;
i)  encaminhar cópia da deliberação, bem como do relatório e do voto que a fundamentarem, ao Procurador-Chefe da Procuradoria da República no Estado da Bahia, nos termos do § 3º do art. 16 da Lei 8.443/1992 c/c o § 7º do art. 209 do Regimento Interno do TCU, para adoção das medidas que entender cabíveis.”
O MP/TCU, representado pelo procurador Marinus Eduardo De Vries Marsico, em seu parecer regimental, concordou com a proposta da unidade instrutiva (pela 21) .
É o relatório.

não há.

Procurador Marinus Eduardo De Vries Marsico.

TOMADA DE CONTAS ESPECIAL. CONTRATO DE REPASSE. FUNASA. NÃO COMPROVAÇÃO DA BOA E REGULAR APLICAÇÃO DE PARTE DOS RECURSOS REPASSADOS. CITAÇÃO. REVELIA. CONTAS IRREGULARES. DÉBITO. MULTA. COMUNICAÇÕES.

TOMADA DE CONTAS ESPECIAL (TCE)

Secretaria de Controle Externo de Tomada de Contas Especial (SecexTCE).

Trata-se de tomada de contas especial instaurada pela Superintendência Estadual da Fundação Nacional de Saúde da Bahia em desfavor de Rosivaldo Ferreira da Silva (CPF: 004.922.055-15) , ex-prefeito (gestão 2009-2012) do município de Mascote/BA, em razão da impugnação total das despesas em virtude da omissão no dever de prestar contas acerca da aplicação dos recursos federais repassados por força do termo de compromisso TC/PAC 366/2007 (Siafi 632971) , firmado entre o município e a fundação para a execução de melhorias sanitárias domiciliares.
Para execução do termo de compromisso foi pactuado o valor de R$ 889.002,00, dos quais R$ 862.330,00 correram à conta do concedente, repassados em duas parcelas iguais por meio das ordens bancárias 2009OB808375 e 2011OB804944, de 9/9/2009 e 22/7/2011, respectivamente, e R$ 26.672,00, a título de contrapartida do convenente.
O prefeito sucessor apresentou apenas cópias dos extratos bancários da conta específica e o comprovante de devolução de saldo do ajuste no valor de R$ 1.456,46.
No âmbito das medidas administrativas anteriores à instauração da TCE, a Funasa encaminhou notificações ao responsável por não ter apresentado a prestação de contas dos recursos repassados.
O dano atribuído correspondeu à totalidade dos recursos repassados, deduzido o saldo de ajuste devolvido pelo prefeito sucessor.
Neste tribunal, foi promovida a citação do responsável nos seguintes termos (peça 13) :
“Irregularidade:  não comprovação da boa e regular aplicação dos recursos recebidos mediante o TC/PAC 366/2007, em razão da omissão no dever de prestar contas dos referidos recursos, bem como o aproveitamento de 0% dos recursos transferidos ao município de Mascote/BA, por força daquele instrumento convenial, devido à verificação de falhas construtivas, não obediência às especificações técnicas e ausência de peças e partes das construções, o que resultou em alcance social nulo dos recursos transferidos àquele município;
Conduta: não comprovar a boa e regular aplicação dos recursos recebidos por força do TC/PAC 366/2007, em razão da omissão no dever de prestar contas dos referidos recursos, bem como não permitir aproveitamento maior que 0% dos recursos transferidos ao município de Mascote/BA por força daquele instrumento convenial, devido à verificação de falhas construtivas, não obediência às especificações técnicas e ausência de peças e partes das construções, o que resultou em alcance social nulo dos recursos transferidos ao município de Mascote/BA ora questionados;
Nexo de causalidade: a omissão no dever de prestar contas dos recursos repassados por meio do TC/PAC 366/2007 – Siafi 632.971, pactuado entre a Funasa e a Prefeitura Municipal de Mascote/BA, propiciou a não comprovação da boa e regular aplicação dos recursos; além disso, o aproveitamento de 0% dos recursos transferidos ao município de Mascote/BA por força daquele instrumento convenial, devido à verificação de falhas construtivas, não obediência às especificações técnicas e ausência de peças e partes das construções, resultou no alcance social nulo, por impossibilidade de uso dos 120 módulos sanitários, causando dano ao Erário no valor correspondente a 100% dos recursos repassados;
Culpabilidade: a conduta omissiva de Vossa Senhoria é reprovável, posto que há elementos indicativos da consciência da ilicitude praticada, porquanto o responsável foi notificado acerca da omissão no dever de prestar contas e as providências necessárias para o resguardo do patrimônio público, sendo razoável exigir do responsável conduta diversa daquela que adotou, considerando as circunstâncias que o cercava, não estando albergado em nenhuma excludente de ilicitude; além disso, é razoável exigir do responsável que tenha ciência da obrigatoriedade de construir com qualidade os módulos, seguindo todas as especificações técnicas, de forma a obter a aprovação relativa a 100% dos recursos repassados.”
No mesmo ofício foi promovida a audiência do responsável para que apresentasse razões de justificativa acerca das seguintes irregularidades (peça 13) :
“Irregularidade: não cumprimento do prazo originalmente estipulado, 15/1/2013, para a prestação de contas do mencionado Convênio TC/PAC 366/2007;
Conduta: descumprir o prazo estipulado para prestação de contas dos valores transferidos por meio do TC/PAC 366/2007, expirado em 15/1/2013;
Irregularidade: não disponibilização da documentação relativa à prestação de contas do Convênio TC/PAC 366/2007 – Siafi 632.971 ao passar o cargo para o seu sucessor, o qual deveria apresentar a prestação de contas apenas 14 dias após a posse;”
Adicionalmente, a unidade instrutiva promoveu nova audiência do responsável para que apresentasse razões de justificativa sobre as impropriedades abaixo (peça 15) :
“Conduta: não disponibilizar da documentação relativa à prestação de contas do Convênio TC/PAC 366/2007 – Siafi 632.971 ao passar o cargo para o seu sucessor, o qual deveria apresentar a prestação de contas apenas 14 dias após a posse;
Nexo de causalidade: ao não disponibilizar da documentação relativa à prestação de contas do Convênio TC/PAC 366/2007 – Siafi 632.971 ao passar o cargo para o seu sucessor, o qual deveria apresentar a prestação de contas apenas 14 dias após a posse, o responsável, indiretamente, foi o responsável pela inadimplência do município e do seu sucessor na obrigação do dever de prestar contas;
Culpabilidade: o responsável, como Chefe do Poder Executivo Municipal, deveria estar ciente da sua obrigação de, após ter gerido todos os recursos do convênio, reunir a documentação pertinente e entregá-la ao Prefeito sucessor, ainda mais sabendo que a prestação de contas deveria ser apresentada 14 dias após a posse.”
Regularmente comunicado, o responsável não apresentou alegações de defesa nem razões de justificativa. Dessa forma, restou caracterizada a revelia, nos termos do art. 12, IV, §3º, da Lei 8.443/1992. 
Em vista disso, a unidade instrutiva propôs julgar suas contas irregulares, condená-lo pela integralidade do débito e aplicar-lhe a multa do art. 57 da Lei 8.443/1992.
Acerca das audiências realizadas, em sua análise, a unidade instrutiva considerou que dever-lhe-ia ser aplicada a multa do art. 58, I, da Lei 8.443/1992. Ressalvou, no entanto, que “as multas acima referidas (arts. 57 e 58, I) são mutuamente excludentes (com débito/sem débito) , propõe-se a absorção da segunda pela primeira, bem como informar ao responsável que, em caso de demonstração, em sede de recurso, da boa e regular aplicação dos recursos, elidindo o débito total e, consequentemente, a multa prevista no art. 57 da Lei 8.443/1992, poderá o Tribunal reaplicar a multa prevista no art. 58, inciso I, da mesma lei, antes absorvida pela primeira”.
O MP/TCU, representado pelo procurador Marinus Eduardo De Vries Marsico, em seu parecer regimental, concordou com a proposta da unidade instrutiva (pela 21) .
II
A jurisprudência desta Corte é firme no tocante à responsabilidade pessoal daquele que recebe recursos federais, para consecução de objetivo determinado, pela comprovação da boa e regular aplicação desses valores. Todo aquele que utiliza ou gerencia recursos públicos tem o dever constitucional de demonstrar sua boa e regular aplicação (artigo 70, parágrafo único, e art. 37, caput, da Constituição de 1988; art. 93 do Decreto-Lei 200, de 25/2/1967) . 
Com efeito, não havendo nos autos elementos aptos a comprovar a boa e regular aplicação dos recursos federais transferidos, tampouco justificativas para a ausência da prestação de contas reclamada, acolho as propostas da unidade instrutiva, no sentido de julgar irregulares as contas do responsável, condená-lo em débito e aplicar-lhe a multa do art. 57 da Lei 8.443/1992.
No que concerne as audiências realizadas, acompanho o encaminhamento proposto pela unidade instrutiva, que contou com a concordância do MP/TCU, no sentido de que seja aplicada apenas a multa do art. 57 da Lei 8.443/1992, informando-se ao responsável que, na hipótese de comprovação, em sede de recurso, da boa e regular aplicação dos recursos repassados, elidindo-se o débito total, poderá esta Corte de Contas aplicar-lhe a multa do art. 58, I, da Lei 8.443/1992.
Diante do exposto, manifesto-me pela aprovação do acórdão que ora submeto à apreciação deste Colegiado.
TCU, Sala das Sessões Ministro Luciano Brandão Alves de Souza, em 10 de setembro de 2019.
Weder de Oliveira
Relator